ACORDAO-COMPLETO-2414242

ACÓRDÃO 2177/2020 ATA 31/2020 - PLENÁRIO

VISTOS, relatados e discutidos estes autos de embargos de declaração opostos pela sra. Marluce Moreira Rodrigues, pelo sr. Adriano Teixeira Xavier, pela sra. Samya Moreira Pereira, pelo sr. Bruno Cavaignac Araújo e pelo sr. Luiz Roberto de Souza Paixão em desfavor do Acórdão 668/2020-TCU-Plenário, 
ACORDAM os Ministros do Tribunal de Contas da União, reunidos em sessão do Plenário, ante as razões expostas pelo Relator, em:
9.1. conhecer dos embargos de declaração opostos pelos srs. Adriano Teixeira Xavier, Bruno Cavaignac Araújo e Luiz Roberto de Souza Paixão, bem como pelas sras. Samya Moreira Pereira e Marluce Moreira Rodrigues, para, no mérito, rejeitar-lhes;
9.2. dar ciência desta deliberação à Procuradoria da República no Estado do Ceará e aos recorrentes.

Embargos de declaração contra acórdão que negou provimento a recursos de reconsideração interpostos pelos recorrentes em face de deliberação que julgou suas contas irregulares e condenou-os ao pagamento de débito e de multa em razão de irregularidades na execução de contrato de repasse cujo objeto é a construção do portal de entrada da cidade de Pacatuba/CE.

Município de Pacatuba - CE.

3. Responsáveis/Recorrentes:
3.1. Responsáveis: Antônio Raimundo André, (XXX.589.663-XX); Maria Elenir Américo, (576.183.303- 44); Adriano Teixeira Xavier (XXX.012.473-XX); Bruno Cavaignac Araújo (XXX.601.203-XX); Cubo Construções e Serviços Ltda. (69.375.202/0001-14); Francisco de Oliveira Silva (XXX.451.973-XX); Goiana Construções e Prestações de Serviços Ltda. (07.192.755/0001-84); José Milton Lúcio do Nascimento (XXX.955.303-XX); Luiz Renato Castro de Oliveira (XXX.098.383-XX); Luiz Roberto de Souza Paixão (XXX.124.623-XX); Marluce Moreira Rodrigues (XXX.626.743-XX); MCP - Projetos e Construções Ltda. (05.177.168/0001- 90); Miguel Ângelo Pinto Martins (XXX.715.123-XX); Raimundo Nonato Xavier Pontes (XXX.005.903-XX); S.S. Eletrificações Ltda. (08.164.834/0001- 44); Samya Moreira Pereira (XXX.445.373-XX).
3.2. Recorrentes: Marluce Moreira Rodrigues (XXX.626.743-XX), Adriano Teixeira Xavier (XXX.012.473-XX), Samya Moreira Pereira (XXX.445.373-XX), Bruno Cavaignac Araújo (XXX.601.203-XX) e Luiz Roberto de Souza Paixão (XXX.124.623-XX).

13.1. Ministros presentes: José Mucio Monteiro (Presidente), Walton Alencar Rodrigues, Benjamin Zymler (Relator), Aroldo Cedraz, Raimundo Carreiro, Ana Arraes, Bruno Dantas e Vital do Rêgo.
13.2. Ministro-Substituto convocado: Marcos Bemquerer Costa.
13.3. Ministro-Substituto presente: Weder de Oliveira.

BENJAMIN ZYMLER

Ministro Benjamin Zymler.

Trata-se de embargos de declaração opostos pelas sras. Marluce Moreira Rodrigues e Samya Moreira Pereira, bem como pelos srs. Bruno Cavaignac Araujo, Luiz Roberto de Souza Paixão e Adriano Teixeira Xavier, em desfavor do Acórdão 668/2020-TCU-Plenário, decisão esta que negou provimento aos recursos de reconsideração interpostos pelos embargantes. 
2.	Transcrevo a essência do recuso apresentado:
"1- Conforme protocolo anexo, doc. 01, fora interposto RECURSO DE RECONSIDERAÇÃO, através do Substabelecimento anexo, doc. 02, e logo em seguida fora protocolado PEDIDO DE JUNTADA DE PROCURAÇÕES c/c Súplica para sobrestamento do processo para habilitação e conhecimento integral dos autos. 2- No entanto, os autos apontam que somente foi providenciada a habilitação, contudo sem a permissão de ter acesso aos autos, de modo integral, com todas as peças já produzidas e a serem produzidas, prova é tanto que ainda na data de hoje o causídico signatário somente consegue ter acesso ao acórdão, mas não aos autos, conforme se vê dos prints, em anexo, doc. 04. 03- Entende-se como omissão e contradição configurados. Pois fora omitida a apreciação e concessão do pedido EM SUA TOTALIDADE, conforme se vislumbra dos prints anexos, bem como a contradição, pois o Venerando Acórdão consigna que houvera o atendimento ao princípio contraditório e da ampla defesa, no entanto sem acesso integral aos autos, em sua TOTALIDADE, não se pode assim proceder.
DO PEDIDO 
Em face do exposto, espera que os presentes Embargos sejam admitidos e declarados procedentes, dando-lhes efeitos infringentes, por ser ato de inteira Justiça".
3.	Os embargos foram opostos em 1º/6/2020. Os recorrentes foram notificados da deliberação em 30/4/2020, quando estavam suspensos os prazos processuais por efeito das Portarias-TCU 61/2020 e 71/2020, que produziram efeitos de 16/4/2020 a 20/5/2020. 
	É o relatório.

8.1. José Alexandre Dantas (4883-B/OAB-CE), representando Luiz Roberto de Souza Paixão, Samya Moreira Pereira, Bruno Cavaignac Araújo, Adriano Teixeira Xavier e Marluce Moreira Rodrigues;  
8.2. João Manuel da Silva Venâncio Batista Filho (27143/OAB-CE), representando Cubo Construções e Serviços Ltda. - Me e Cleudo Pedrosa Nunes;  
8.3. Ana Gláucia Lima Torres (29698/OAB-CE), representando S.S. Eletrificações Ltda.

Procurador Marinus Eduardo De Vries Marsico.

TOMADA DE CONTAS ESPECIAL. CONTRATO DE REPASSE. MINISTÉRIO DO TURISMO. FRAUDE À LICITAÇÃO. CONTRATAÇÃO DE EMPRESA SEM CAPACIDADE OPERACIONAL. CONTAS IRREGULARES. DÉBITO. MULTA. INIDONEIDADE. RECURSOS DE RECONSIDERAÇÃO. CONHECIMENTO. PROVIMENTO DO RECURSO DA EMPRESA. NEGATIVA DO RECURSO DOS DEMAIS. EMBARGOS DE DECLARAÇÃO. AUSÊNCIA DE OMISSÃO, CONTRADIÇÃO, OBSCURIDADE OU ERRO MATERIAL.

TOMADA DE CONTAS ESPECIAL (TCE)

Secretaria de Recursos (SERUR); Secretaria de Controle Externo de Tomada de Contas Especial (SecexTCE).

Preliminarmente, conheço do recurso interposto, eis que foram preenchidos os requisitos necessários à espécie. 
2.	Trata-se de embargos de declaração opostos conjuntamente pela sra. Marluce Moreira Rodrigues, pelo sr. Adriano Teixeira Xavier, ambos ex-presidentes da Fundação do Turismo, Esporte e Cultura do Município de Pacatuba/CE, pela sra. Samya Moreira Pereira, presidente da comissão de licitação, pelo sr. Bruno Cavaignac Araújo e pelo sr. Luiz Roberto de Souza Paixão, os dois últimos membros da comissão de licitação, em desfavor do Acórdão 668/2020-TCU-Plenário, decisão esta que negou provimento ao recurso de reconsideração que interpuseram. 
3.	Manteve-se, assim, o Acórdão 1921/2017-TCU-Plenário (Rel. Ministro Substituto Augusto Sherman) que, dentre outras coisas: a) condenou a sra. Marluce Moreira Rodrigues, solidariamente com a empresa MCP - Projetos e Construções Ltda. e com os sócios desta entidade (srs. Francisco de Oliveira Silva e Luiz Renato Castro de Oliveira) , em débito de R$ 78.322,61, bem como aplicou a ela multa de R$ 50.000,00, com fundamento no art. 57 da Lei 8.443/1992; b) condenou o sr. Adriano Teixeira Xavier, solidariamente com a empresa MCP - Projetos e Construções Ltda. e com os sócios desta entidade (srs. Francisco de Oliveira Silva e Luiz Renato Castro de Oliveira) , em débito de R$ 2.109,88, bem como aplicou a ele multa de R$ 2.000,00, com fundamento no art. 57 da Lei 8.443/1992; e c) aplicou multa de R$ 10.000,00 aos membros da comissão municipal de licitação (sra. Samya Moreira Pereira e srs. Bruno Cavaignac Araújo e Luiz Roberto de Souza Paixão) , com fundamento no art. 58, inciso I, da Lei 8.443/1992.
4.	Originariamente este processo consistiu em tomada de contas especial (TCE) instaurada para apurar irregularidades na construção do portal de entrada de Pacatuba/CE, obra esta custeada pelo Contrato de Repasse 179348-57 (Siafi 550539) , instrumento por meio do qual a União, via Ministério do Turismo, desembolsou R$ 100.000,00. A contrapartida foi fixada em R$ 47.000,00.
5.	A TCE decorreu da Operação "Gárgula" desencadeada pela Polícia Federal para investigar esquema de fraudes envolvendo agentes públicos e empresas contratadas por diversas prefeituras do Estado do Ceará. As condutas retratavam um padrão já conhecido por este Tribunal, em que um conjunto de empresas, sem estrutura para executar os serviços, eram contratadas pelo poder público, enquanto que a execução do empreendimento era feita por terceiros (pequenos empreiteiros, mestres de obras e pedreiros, todos moradores dos próprios municípios) . 
6.	Portanto, a condenação em débito não decorreu da inexecução do objeto (pelo que consta nos autos, as obras foram concluídas e entregues) , mas da ausência de nexo de causalidade entre os recursos repassados e as benfeitorias realizadas, motivo que levou o Tribunal a impugnar a integralidade dos recursos.
7.	O município supostamente teria realizado dois convites. O primeiro (Carta-convite 2006.03.22.1) resultou no Contrato 2006.03.22.1, celebrado entre o município, por meio da sra. Marluce Moreira Rodrigues, e a empresa MCP - Projetos e Construções Ltda. Além da contratada, teriam participado do certame outras duas empresas: Calmac e Cimel. O débito imputado a dois embargantes (sra. Marluce Moreira Rodrigues e sr. Adriano Teixeira Xavier) decorreu desse ajuste e corresponde aos valores pagos durante o período em que ocuparam a presidência da Fundação do Turismo, Esporte e Cultura do Município de Pacatuba/CE.
8.	Diante do abandono da obra pela MCP - que recebeu, ao todo, R$ 80.432,49 dos cofres federais -, outro convite foi realizado (Carta-convite 2007.10.29.1) . Foram convidadas as seguintes entidades: Goiana Construções e Prestações de Serviços Ltda., Cubo Construções Ltda. e SS Eletrificações Ltda., sendo contratada a primeira (Goiana) . O dano ao erário verificado nesse segundo termo (R$ 19.517,51) foi atribuído a outros responsáveis que não embargaram a decisão. São eles: sr. Raimundo Nonato Xavier Pontes, ex-Secretário Municipal de Desenvolvimento Urbano e Infraestrutura de Pacatuba/CE, empresa Goiana Construções e Prestações de Serviços Ltda. e os sócios da referida entidade (srs. José Milton Lúcio do Nascimento e Miguel Ângelo Pinto Martins) .
9.	Observou-se que a MCP, além de não ter sido localizada por auditores do TCU, não possuía capacidade operacional para a execução do objeto. Apenas no ano de 2007 (o contrato firmado com o município de Pacatuba/CE foi executado no final de 2006 e no início de 2007) a empresa recebeu ao todo R$ 1,2 milhão de cinco prefeituras cearenses. No entanto, essa receita é incompatível com o número de funcionários declarados na Relação Anual de Informações Sociais (RAIS) . Em 2006, eram onze funcionários; em 2007, apenas seis.
10.	Em acréscimo, não há nos autos os boletins de medição. Mesmo sendo solicitado pela equipe desta Corte, tais documentos não foram entregues, prejudicando, assim, a aferição da legalidade dos desembolsos suportados pelos cofres federais (R$ 80.432,49) .
11.	Situação semelhante ocorreu no certame seguinte. A empresa Goiana não funcionava no endereço informado à autoridade fiscal. Na inspeção realizada, os auditores desta Corte verificaram a existência de apenas uma sala com a placa "Almoxarifado Goiana". Consultados, os vizinhos informaram que não havia movimentação no local e que raramente a sala era utilizada. 
12.	Os membros da comissão de licitação (sra. Samya Moreira Pereira e srs. Bruno Cavaignac Araújo e Luiz Roberto de Souza Paixão) foram apenados em razão das fraudes e do convite de empresas sem capacidade operacional para realizar as obras. 
13.	Expostos os fatos que justificaram as condenações em débito e a aplicação das multas, exponho as circunstâncias que interessam ao julgamento dos embargos de declaração. 
14.	Após a condenação inicial, o procurador dos agora embargantes interpôs recurso de reconsideração (peça 269) , mas não ofertou as razões recursais, alegando que seu mandato iniciara naquele mesmo dia e que apresentaria os argumentos posteriormente. Dez dias depois, o mesmo causídico informou não conseguir acessar os autos, oportunidade em que apresentou print do Portal TCU contendo a mensagem de que ele não estava cadastrado na plataforma. Requereu, então, vista integral dos autos e o sobrestamento do processo por trinta dias para que pudesse exercer o contraditório e a ampla defesa (peças 279 e 290) .
15.	As cópias foram concedidas pelo Relator a quo, pois, até aquele momento, o Relator recursal não havia sido sorteado. Há nos autos recibo emitido pelo advogado atestando o recebimento dos documentos em 14/12/2017 (peça 368) . 
16.	Mesmo assim, não foram apresentadas as razões do pedido de reforma da decisão condenatória. Isso fez com que o Colegiado, em 25/2/2020, ou seja, dois anos e três meses depois do fornecimento da cópia integral dos autos, negasse provimento ao apelo deles.
17.	Agora, em sede de embargos de declaração, os recorrentes alegam estar configurada omissão e contradição, tendo em vista que não puderam examinar os autos nem produzir defesa. O pleito não procede, pois, para acessar o processo, bastava o advogado cadastrar-se no Portal TCU, inserindo seus dados profissionais, e remeter cópia de sua documentação à Corte, etapas que não foram cumpridas. Independente disso, após petição endereçada fisicamente ao Tribunal, o patrono pôde avaliar o conteúdo de todas as peças, sendo possível, a partir de então, deduzir os argumentos que melhor atendessem seus clientes. 
18.	Depois que as vistas foram concedidas, os autos permaneceram em instrução por quase um ano e meio, tempo mais que suficiente para produção das razões recursais. Nesse período, encerrado no momento em que o titular da unidade técnica emitiu seu parecer conclusivo (datado de 2/5/2019) , era facultada à parte a juntada de documentos novos, nos termos do art. 160, §§ 1º e 2º, do Regimento Interno do TCU. 
19.	Ainda que o Relator a quo não tenha expressamente decidido sobre o pleito de sobrestamento temporário, isso não causou prejuízo aos embargantes, pois, como já mencionado, o processo permaneceu na fase instrutória por período muito maior. 
20.	Em vista dessas considerações, rejeito os embargos apresentados. 
21.	Ante o exposto, voto por que o Tribunal adote a deliberação que ora submeto a este Colegiado. 
TCU, Sala das Sessões Ministro Luciano Brandão Alves de Souza, em 19 de agosto de 2020.
BENJAMIN ZYMLER 
Relator